【裁判字號】    91,易,479
【裁判日期】    920422
【裁判案由】    恐嚇取財
【裁判全文】
臺灣新竹地方法院刑事判決                          九十一年度易字第四七九號
    公  訴  人  臺灣新竹地方法院檢察署檢察官
    被      告  丙○○
    選任辯護人  魏早炳律師
                李克欣律師
                魏翠亭律師
右列被告因恐嚇取財案件，經檢察官提起公訴（九十年度偵字第六九六七號），本院
判決如左：
    主  文
丙○○無罪。
    理  由
一、公訴意旨略以：被告丙○○與告訴人丁○○原係男女朋友關係，迄於民國九十年
    十一月間二人感情生變以前，丙○○曾以照相機、攝錄機拍下二人發生親密關係
    時之相片及錄影帶。詎丙○○意圖為自己不法之所有，於九十年十一月二十三日
    晚上（起訴書誤載為九十年十一月二十二日），應丁○○相約於台北市○○○路
    朝代戲院前，明知丁○○心理上害怕前述照片、錄影帶會被散布流傳，影響聲譽
    ，竟以要求丁○○須交付新臺幣（下同）四萬元之代價，始保證不把前述照片、
    錄影帶燒成光碟片散布出去為由，向丁○○恐嚇交付四萬元，丁○○因而更加心
    生畏怖，為免除該後患，當場同意交付，隨即以提款卡先提領二萬五千元，連同
    自己之行動電話一支交付丙○○而得手，另不足額部分，雙方約定下次見面時再
    交付。嗣丁○○再於同年十一月二十四日晚上及次日（二十五日）上午打電話予
    丙○○表明要處理前述錄影帶之事，丙○○竟接續前述恐嚇取財之犯意，向丁○○嚇稱連同已交付之二萬五千元在內，如果總共給十萬元，則丁○○可以拿回前
    述錄影帶等語。至此，丁○○發現事態嚴重，因而求助於原就讀學校之學務長乙○○，並向警方報案。迨至同年月二十五日上午十一時許，丙○○前往新竹市○○路一００一號內赴約時，為警當場查獲，並起出丁○○先前交付之現款餘額二
    萬四千四百元、行動電話一支及前述錄影帶一捲，因認被告丙○○涉有刑法第三
    百四十六條第一項之恐嚇取財罪嫌云云。
二、按犯罪事實應依證據認定之，無證據不得推定其犯罪事實。又不能證明被告犯罪
    者，應諭知無罪之判決，刑事訴訟法第一百五十四條、第三百零一條第一項分別
    定有明文。又事實之認定，應憑證據，如未能發現相當證據，或證據不足以證明
    ，自不能以推測或擬制之方法，為裁判基礎（最高法院四十年臺上字第八六號判
    例參照）；且認定不利於被告之事實，須依積極證據，苟積極證據不足為不利於
    被告之事實認定時，即應為有利於被告之認定，更不必有何有利之證據（最高法
    院三十年上字第八一六號判例參照）；再認定犯罪事實，所憑之證據，無論直接
    或間接證據，其為訴訟上之證明，須於通常一般之人均不致有所懷疑，而得確信
    其為真實之程度者，始得據之為有罪之認定，倘其證明尚未達到此一程度，而有
    合理性懷疑之存在時，即無從為有罪之認定（最高法院七十六年台上字第四九八
    六號判例參照）；再告訴人之告訴，本以使被告受刑事訴追為目的，故其陳述是
    否與事實相符，自應調查其他證據，以資審認，苟其所為攻擊之詞，尚有瑕疵，
    則在此瑕疵未予究明以前，即不能遽採為斷罪之基礎（最高法院六十九年臺上字
    第一五三一號判決參照）。本件公訴人認被告有恐嚇取財之犯行，無非係以告訴
    人丁○○於警訊、偵訊之初之指訴，證人乙○○於偵訊時之證述，扣案之錄影帶
    一卷、翻拍相片四紙、贓物認領保管收據一紙（告訴人交付被告之現金二萬四千
    四百元及行動電話一支）為主要論據。
三、訊據被告丙○○固不否認有於九十年十一月二十三日晚上，在台北市○○○路朝
    代戲院前與告訴人丁○○見面，並取得由丁○○交付之二萬五千元及行動電話一
    支，暨於九十年十一月二十五日上午十一時許，在位於新竹市○○路一○○一號
    之國立交通大學內與丁○○見面之事實，惟堅詞否認有何前揭被訴恐嚇取財之犯
    行，辯稱：因為本來十一月二十二日那週的星期二與告訴人約好要在新竹吃飯，
    後來因我有朋友要我去汐止修電腦，我就跟告訴人說我要上台北去，跟她改時間
    ，我朋友又跟我說改成星期六早上修電腦，告訴人叫我星期五一定要上台北跟他
    吃飯，我們之前曾為了時間問題有爭吵過，我要上台北時心有不甘，覺得告訴人
    控制我的行動，我要把時間賣給他，所以我就用買電腦的藉口跟他借四萬元，在
    提錢的途中，是我主動先提起錄影帶，我是要用錄影帶嚇告訴人，讓他不要來找
    我，我跟告訴人講錄影帶在我手上，要告訴人不要再來煩我，當天吃飯時我提到
    以後乾脆把我當作舞男，一次吃飯五千元，告訴人說如果找不到我怎麼辦，後來
    我就開口跟告訴人要手機，二十五日早上告訴人自己打電話問我說如果她要買回
    錄影帶要多少錢，那時我覺得很奇怪，剛好那時實驗室有很多人，我不好講，我
    就跟她說十萬元等語。
四、按刑法第三百四十六條恐嚇取財罪之成立，其構成要件為(1)行為人主觀上須有以
    恐嚇使人交付財物之故意（認識及意欲），如欠缺此故意縱有收受被害人基於某
    種原因而交付之財物，亦不成立恐嚇罪；(2)須有為自己或第三人不法所有之意圖
    ，即行為人有將他人之財物不法移歸自己或第三人所有之目的；(3)須施以恐嚇行
    為，即以使人畏怖之目的而對他人為惡害之通知；(4)須被害人心生畏怖而交付財
    物。查依據公訴人上開公訴意旨所示，本件應審究者為被告是否有分別於九十年
    十一月二十三日晚上及十一月二十五日早上對告訴人施以恐嚇取財行為。
（一）關於九十年十一月二十三日晚上部分：
  (1)  告訴人於警訊時雖指稱：是丙○○要我交付金錢（二萬五千元），否則要把我
      的裸照燒成光碟片拿去販賣，因我害怕裸照曝光，所以才交付金錢，丙○○第
      一次要我交付金額是四萬元，才只交二萬五千元，：：行動電話是我借給丙○○的等語（見偵查卷第八頁、第十一頁背面）；於檢察官九十年十二月十八日
      初訊時稱：當時我們彼此間感情不好，有想要提出分手的事情，那天晚上我只
      是想找他約他吃飯，：：當天他跟我講說他手中有過去我們親密關係的錄影帶
      ，希望我給他錢，他保證不把錄影帶散布出去，他也有跟我講說他想買電腦設
      備需要錢，：：因我怕他把錄影帶散布出去，我就依他的要求給他四萬元，當
      晚我就拿提款卡去提錢，但只提到二萬五千元，他是跟我講說要把錄影帶燒成
      光碟片去販賣（見偵查卷第二九頁）；於九十一年五月十七日偵訊時即改稱：
      因我主觀上誤以為丙○○要向我恐嚇取財（見偵查卷第三九頁）；於本院歷次
      調查時亦改稱：剛碰面的時候被告跟我說要借錢，因為存摺的關係我無法領到
      錢，中間走路的過程被告突然跟我提到錄影帶的事，我就有點慌張，吃飯的時
      候被告提到交際費的事，當時我主觀上認為被告是否用錄影帶的事來跟我拿錢
      ，所以我才想到買斷，買回錄影帶，（當時是否害怕被告利用錄影帶來跟你要
      錢？）我就是怕這樣才想把錄影帶買斷，：：（被告之前有無跟你說過要你多
      少錢買回錄影帶？）沒有，是因為四萬元的關係，讓我想把錄影帶拿回來，：
      ：（警訊中為何說被告要你交付金錢，否則要把你的裸照燒成光碟拿去販賣？
      ）我當時的意思是擔心如果尾款沒有交付，被告把我的裸照燒成光碟拿去販賣
  ，（九十年十二月十八日偵訊中是否說被告當天跟我講，手中有過去我們親密
      關係的錄影帶，希望我給他錢等語？）因為當天被告先跟我借錢，我錢還沒有
      拿給他，他又提到錄影帶的事，我主觀上認為是否有關連，所以才這樣回答檢
      察官等語（見本院九十一年七月十日、九十二年三月十三日訊問筆錄）。
  (2)  由上可知，告訴人對於九十年十一月二十三日當晚，究竟是否因被告之恐嚇行
      為而交付二萬五千元，抑或該二萬五千元係被告向告訴人借的？尤其對於被告
      當晚何時向告訴人提出錄影帶一事，是在開口要四萬元之前或之後？另被告當
      晚是否有對告訴人恐嚇要把裸照燒成光碟販賣、要將錄影帶散布出去等情，告
      訴人前後指訴並不一致，顯有瑕疵，自不得以告訴人於警訊、偵查初訊之指訴
      為不利被告之唯一論據。況告訴人於第二次偵訊及本院歷次調查時，均堅稱：
      被告係先向我借錢，嗣於提款途中又提到錄影帶之事，所以當時我主觀上認為
      被告係利用錄影帶來跟我拿錢等語，若果真如此，顯見被告並無實施恐嚇行為
      ，告訴人更非因受被告之恐嚇而交付財物（行動電話部分，告訴人於警訊時即
      陳稱是我借給丙○○的）。
（二）關於九十年十一月二十五日上午部分：
  (1)  告訴人於警訊時指稱：丙○○第一次要我交付金額是四萬元，才只交給二萬五
      千元，『十一月二十四日打電話給我是叫我要把尾款補足』，（九十年十一月
      二十五日上午十時許，妳打電話給丙○○要取回錄影帶及相片，丙○○向妳要
      多少錢？）他說要新台幣十萬元，：：今十一月二十五日十一時許在管理二館
      一○一教室，我要將錢交給丙○○，但他不肯拿，他告訴我說不想斷的那麼乾
      淨（見偵查卷第九至十頁）；於檢察官初訊時稱：『九十年十一月二十四日是
      我打電話給被告的，我約他在二十五日上午在學校碰面，我的目的是希望把錄
      影帶的事處理掉，二十四日晚上我打電話給交大的學務長乙○○說明此事原委
      ，他建議我要報警，十一月二十五日早上，因為要跟被告見面，我跟被告先通
      電話，被告告訴我如果要買斷給十萬元，錄影帶就還我，前述我付的二萬五千
      元包括在十萬元內（見偵查卷第二九、三十頁）；於本院調查時則稱：（星期
      天即二十五日打電話給被告是你自己的意思？）是我自己的意思，（警察為何
      知道你星期天早上要打電話給被告？）因為星期六我打電話跟學務長講錄影帶
的事，當天錄音前警察跟我提到要講重點，要提到錢及錄影帶，不要太慌張，
      （被告之前有無跟你說過要你要多少錢買回錄影帶？）沒有，是因為四萬元的
      關係，讓我想把錄影帶拿回來，（十一月二十五日早上妳錢怎麼拿給被告的？
      ）我先約被告出來，我拿錢給被告時說這是那天四萬元的尾款，被告跟我說他
      還是想當朋友不想拿我的錢，（你拿錢給被告時有無提到要被告把錄影帶還你
      ？）應該是有，但被告說他不會拿錄影帶還傷害我，（後來被告如何被逮捕的
      ？）因為被告不肯拿錢，就在教室裡面耗了約三十分鐘，我本來是想出來跟刑
      警說被告不拿錢，結果就有三位刑警進教室把被告抓起來，（你與被告談話的
      過程，被告知道外面有刑警嗎？）被告不知道，（當時你怎麼跟學務長乙○○
      講的？）我是說我想拿回錄影帶的事，之前我也有找過學務長講想拿回錄影帶
      的事，（為何不直接跟被告說？）因為我怕直接跟被告講，被告就知道我在怕
      害、在意錄影帶的事情，而且我猜想被告可能忘記錄影帶的事了，（要用錢把
      錄影帶買回來是你自己的意思嗎？有無受到被告言語行為恐嚇的影響？）沒有
      ，我的想法就是想把錄影帶拿回來，（被告不是說四萬元是跟你借的嗎？）當
      天晚上被告借錢後突然又提到錄影帶的事，我也不清楚被告跟我借錢是否與錄
      影帶有無關係，我就覺得被告是在跟我暗示什麼，是不是想分手，：：我自己
      的感覺是，被告提錄影帶的事是想跟我分手等語（見本院九十一年七月十日、
      二十五日訊問筆錄）。
  (2)  由告訴人上開陳述可知，告訴人於九十年十一月二十三日與被告見面後，翌日
      二十四日即積極、主動以電話與被告聯絡要求見面，而告訴人於本院審理時亦
      陳稱：九十年十一月二十三日晚上與被告有吵架，吵架的原因是我認為有第三
      者介入等語（見本院九十二年四月十日審理筆錄），顯然告訴人當時有可能因
      以為與被告間之感情即將失和、甚有可能分手，所以一心一意要在分手之前將
      錄影帶取回，故而才會在十一月二十五日約被告見面。又據證人乙○○於偵訊
      時證稱：九十年九月或十月間，丁○○曾打電話給我，約我見面，說他心裡有
      些不放心之事，：：見面後，丁○○跟我說其與丙○○來往之過程，彼此間都
      有壓力在，比如說要丁○○配合與丙○○發生性關係，且談及丁○○有一卷彼
      此親密關係之錄影帶在丙○○那邊，丁○○一直耿耿於懷不放心，丁○○希望
      能夠把錄影帶拿回來，：：九十一年十一月二十四日晚上十一時許，丁○○打
      電話跟我說二十五日早上要跟丙○○碰面，我記憶中所及的結論是丁○○有機
      會可以用錢將該錄影帶從丙○○處買回來，：：九十年十一月二十五日早上，
      因丁○○判斷錄影帶應不在校內，所以決定要用司法之方式來解決（見偵查卷
      第四五至四六頁）；於本院調查時證稱：（十一月二十五日當天告訴人與被告
      見面之前，是否與警察先見面做一些基本的筆錄？）是的，（警察與告訴人訪
      談時，你有無在場？）我有在場，警察說要嘗試錄音，並且提醒告訴人問被告
      要多少錢才可把錄影帶拿回來，就是朝這方向去問，（警察為何這樣給告訴人
      作建議？）這是我的判斷，警察朝著恐嚇勒索的方向思考，（錢的事是怎麼提
      出來的？）我記得是告訴人跟我說他們那週有見面，被告有拿錢及手機，（告
      訴人有無跟你說過他想把錄影帶拿回的用意？）我的體會是告訴人不放心錄影
      帶在被告手上，造成告訴人有很大的壓力，（警察訪談後，被告與告訴人見面
      時，警察是在外埋伏嗎？）錄音的部分在學校的行政大樓進行，警察有某種程
      度提醒、暗示告訴人一定要提到錢的事，後來告訴人就到另一棟建築物與被告
      見面，他們在裡面待了至少一、二十分鐘警察才進去，正確時間我忘記了等語
      （見本院九十一年八月十六日訊問筆錄）。由證人證述內容可知，告訴人從未
      向證人說係因受被告之恐嚇而要用錢買回錄影帶，而且告訴人於本件案發前幾
      月，就曾經為錄影帶之事找證人諮詢過，而當時告訴人為免被告發覺其非常在
      意錄影帶之事，亦不敢主動向被告提出（參前開告訴人於本院所述），直至九
      十年十一月二十三日，告訴人與被告發生爭執後，告訴人決意要取回錄影帶，
      故而再次求援予證人乙○○，且嗣因警方介入後，也一再提醒告訴人與被告通
      電話時要提到金錢、錄影帶，足見九十年十一月二十五日當日，不僅不是被告
      主動邀約告訴人，甚且連錢的事，亦非被告主動提出，此與一般恐嚇取財案件
      係由行為人主動之情形並不相同。
  (3)  證人即警員甲○○於本院證稱：（查獲經過？）當天中午以前我們先到學校與
      教官聯繫，討論本件要怎麼處理比較洽當，校方表示本件可能涉及金錢的事情
      ，好像被告有叫告訴人匯款進去，據我瞭解，被告與告訴人是男女朋友的關係
      ，後來我們與告訴人碰面，提到如果被告有跟你拿錢，我們就照著恐嚇取財的
      方向偵辦，（與告訴人見面時，有無教導告訴人如何處理？）應該有，叫告訴
      人約被告出來，在電話中要強調錢與錄影帶的事，讓被告拿出錄影帶，（告訴
      人進去與被告談了多久，你們才查獲被告？）至少談了二十分鐘，（製作筆錄
      之前是否有跟告訴人泛談？）有的，泛談內容告訴人應該有提到被告要把告訴
      人的裸照燒製成光碟販賣，後來據我們知道，應該是男女之間的問題，被告有
      跟告訴人拿錢是事實，拍裸照是否有恐嚇我們不敢確定，（當初為何用恐嚇取
      財移送？）因為告訴人說被告已經跟他拿錢，又說要把裸照燒成光碟等語（見
      本院九十二年一月二十九日訊問筆錄）。由上開證述益可見，十一月二十五日
      早上，警方人員是在不確定被告是否有恐嚇取財之犯行時，即先指導告訴人在
      電話中要約被告出來，且要強調錢及錄影帶，顯然警方當時早已打算朝恐嚇取
      財方向偵辦，此與證人乙○○上開警察朝著恐嚇勒索的方向思考證述相符，而
      當日告訴人於警訊時所述遭被告恐嚇情節，既係在此情況下製作，則其內容之
      真實性，即有可疑。
  (4)  又經本院當庭勘驗告訴人與被告於九十年十一月二十五日上午通話之錄音帶內
      容結果，當時是告訴人打電話給在學校實驗室內之被告，告訴人於電話中一再
      主動詢問被告錄影帶的事，並問要多少錢，而被告的回答則多是短短幾字如：
      喔、嗯、來再說吧、看妳啊、到時候再看、到時候再說等字，且由二人以下幾
      個對話中如告訴人問：「我知道你現在比較缺錢對不對？」被告答：「沒有啊
      ，還好啊」，告訴人問：「我今天想其實有件事情我很在意啦，就是上次講的
      那個錄影帶的事情。」被告答：「喔」，「來再說吧」，告訴人問「你不開個
      價錢，我怎麼知道我要提多少錢給你？」，被告答：「到時候再看嘛」，告訴
      人仍再問：「你總是要告訴我一個金額啊，而且方式你要跟我講清楚，是每個
      月還是說一次買斷，我是比較希望說一次買斷啦，你要給我心裡有一個數嗎？
      」被告答：「妳就湊十萬啊」，告訴人問：「那我之前不是給你二萬五千元，
      是不是從裡面扣掉？」被告答：「對啊，對啊」，告訴人問：「你是不是現在
      不方便講話？」被告答：「對啊，對啊」等語（見卷附錄音帶譯文），可看出
      當天不僅是告訴人主動邀約被告，且告訴人問話內容亦完全依照警員之指示，
      一再提及錄影帶及錢，反觀被告之反應，被告並未提出任何恐嚇言詞，甚至回
      稱自己並不缺錢，而所述之「妳就湊十萬啊」一語，亦顯係在告訴人不斷之追
      問下脫口說出，又當時被告確實是在學校實驗室，且不方便講話等情，亦可由
      二人之對話情境中查知，此均可證被告上開二十五日早上告訴人自己打電話問
      我說如果她要買回，錄影帶要多少錢，那時我覺得很奇怪，剛好那時實驗室有
      很多人，我不好講，我就跟她說十萬元等辯詞為真實。
  (5)  綜上，本院認九十年十一月二十五日當日，被告主觀上並無以恐嚇使人交付財
      物之故意，更遑論有不法所有之意圖，且客觀上亦未實施何恐嚇行為，至告訴
      人心生畏怖，與上述恐嚇取財之構成要件並不相符。
（三）末查，被告與告訴人間親密行為之錄影帶係於本件案發前一、二年拍攝，拍攝
      後至九十年十一月二十三日期間，被告均從未主動向告訴人提及錄影帶，惟告
      訴人內心對該錄影帶事卻非常在意，此由告訴人於案發前幾月即曾找證人乙○○談錄影帶的事可知，殆九十年十一月二十三日當時，二人於發生爭吵間，被
      告提出錄影帶之事，使本來就非常在乎該錄影帶之告訴人在驚覺二人感情可能
      生變之情況下，決意以錢買回錄影帶（此均經告訴人於本院陳述明確），足見
      告訴人付錢之決心係出於己，並非受被告之恐嚇甚明。
五、綜上所述，本件告訴人對於九十年十一月二十三日當晚，被告丙○○究有無恐嚇
    之行為，前後指訴不一，已有瑕疵，是尚難僅憑告訴人於警訊、檢察官初訊時之
    片面指訴而入被告於罪；而九十年十一月二十五日上午之情形已如前述，與刑法
    第三百四十六條第一項恐嚇取財罪之構成要件不符，亦難以該罪相繩，此外復查
    無其他積極證據足資認定被告有何恐嚇取財之犯行，既不能證明被告有犯罪，自
    應為無罪判決之諭知。
據上論斷，應依刑事訴訟法第三百零一條第一項，判決如主文。
本案經檢察官邱朝智到庭執行職務
中      華      民      國    九十二      年    四      月    二十二    日
                                      臺灣新竹地方法院刑事第二庭
                                          法  官   魏  瑞  紅
右正本證明與原本無異。
如不服本判決，應於判決送達後十日內向本院提出上訴狀( 應附繕本 )，上訴於
臺灣高等法院。
                                          書記官   陳  凰榆
中      華      民      國    九十二      年    四      月    二十二    日


司法院資訊處製作；財團法人民間司法改革基金會備份。
